【裁判字號】    91,訴,525
【裁判日期】    920121
【裁判案由】    損害賠償
【裁判全文】
臺灣雲林地方法院民事判決  九十一年度訴字第五二五號
    原      告  華南產物保險股份有限公司台南分公司
    法定代理人  丙○○
    訴訟代理人  甲○○
                蕭朝本
    被      告  乙○○
右當事人間請求損害賠償事件，本院判決如左：
    主      文
原告之訴駁回。
訴訟費用由原告負擔。
    事      實
甲、原告方面：
一、聲明：被告應給付原告新台幣（下同）一百四十萬元及自訴狀繕本送達翌日起至
    清償日止按年利率百分之五計算之利息。
二、陳述：緣原告所承保之車牌Ｓ五－三九三七號自小客車，於民國九十一年三月十
    日由訴外人李昆穎所駕駛，行經雲林縣褒忠鄉台十九線與一五八甲線路口處時，
    與被告乙○○所駕駛之車牌ＳＤ－四五○二號自小貨車發生碰撞，前揭事故造成
    ＳＤ－四五○二號自小貨車內乘客張世和死亡與雙方駕駛人受傷，原告依強制汽
    車責任保險法之規定賠付受害人張世和之繼承人死亡給付一百四十萬元，而被告
    有無照駕車之情事，故原告依據強制汽車責任保險法第二十七條之規定，向被告
    求償。
三、證據：提出汽車出險警方案情調查報告表、汽車保險賠款滿意書、強制汽車責任
    保險理賠計算書、委託書、臺灣雲林地方法院檢察署相驗屍體證明書、戶籍謄本
    、雲林縣警察局虎尾分局道路交通事故證明書各一份（皆為影本）。
乙、被告方面：
一、聲明：原告之訴駁回；如受不利之判決，願供擔保請准宣告免為假執行。
二、陳述：
  (一)按強制汽車責任保險法第二十七條之規定，係為強制汽車責任保險所特有，乃基
    於優先保障受害人之政策性目的，而於一般保險均屬除外不保事由之被保險人之
    故意或其他惡意行為所致之保險事故，強行規定保險人仍應給付保險金，使受害
    人能獲得保險理賠之保障，將被保險人無清償能力之危險移轉予保險人。但為懲
    罰「被保險人」之「惡意」行為，以避免發生道德危險並平衡保險人之利益，乃
    賦予保險人得代位行使受害人對於惡意被保險人之損害賠償請求權，使該被保險
    人負終局責任。是以強制汽車責任保險人依第二十七條所得代位求償之對象，限
    於「惡意之被保險人」。而強制汽車責任保險為保障受害人之權利，特擴大被保
    險人之範圍，使被保險人不只包括記名之被保險人，尚有共同被保險人，將所有
    駕駛已投保車輛之人均予以納入，亦即依本法第八條之規定，係指依同法第四條
    投保本保險及其他因使用或管理被保險汽車造成汽車交通事故，並具有同法第二
    十七條之求償事由者；若非上開被保險人，而與被保險人共同侵權之第三人，縱
    有第二十七條各款之情事發生，亦無該條之適用。
  (二)本件原告所承保之被保險汽車車號為Ｓ五－三九三七，乃係由訴外人李昆穎所駕
    駛，並非被告。足見被告並非被保險人或共同被保險人，亦即被告與原告間並無
    保險人與被保險人之關係存在，則被告並非強制汽車責任保險法第八條所指「依
    同法第四條投保強制汽車責任保險之被保險人」，亦非其他因使用或管理被保險
    汽車造成汽車交通事故之人。故原告依據強制汽車責任保險法第二十七條之規定
    請求非記名之被保險人或非駕駛已投保車輛之被告賠償本件保險金及法定利息云
    云，顯無理由。
  (三)另本件車禍事故發生時車號ＳＤ－四五○二小貨車係由受害人張世和所駕駛，並
    非被告，是被告並非本件車禍肇事者，亦不應負賠償責任。
丙、本院依職權調閱本院九十一年度交易字第一五九號刑事判決及向警局調閱本件道
    路交通事故調查報告表、警訊筆錄。
    理      由
一、本件原告主張：其所承保而為訴外人李昆穎所駕駛之車牌Ｓ五－三九三七號自小
    客車，於九十一年三月十日下午八時許，在雲林縣褒忠鄉台十九線與一五八甲線
    路口處，與被告乙○○所駕駛之車牌ＳＤ－四五○二號自小貨車發生碰撞，前揭
    交通事故造成ＳＤ－四五○二號自小貨車內乘客張世和死亡，其已依強制汽車責
    任保險法之規定賠付張世和之繼承人保險金一百四十萬元。被告則辯以：車禍發
    生時，肇事車輛之一即車牌ＳＤ－四五○二號自小貨車係由受害人張世和所駕駛
    ，並非伊；且伊與原告間並無保險人與被保險人之關係存在，則伊非強制汽車責
    任保險法第八條所指「依同法第四條投保強制汽車責任保險之被保險人」，原告
    依同法第二十七條之規定請求伊賠償本件保險金及法定利息，尚非有據等語。
二、經查，原告主張其所承保之車牌Ｓ五－三九三七號自小客車與車牌ＳＤ－四五○
    二號自小貨車發生碰撞，因而肇致車牌ＳＤ－四五○二號自小貨車內之乘員張世
    和死亡，及其已賠付張世和之繼承人保險金一百四十萬元等事實，已據其提出汽
    車出險警方案情調查報告表、汽車保險賠款滿意書、強制汽車責任保險理賠計算
    書、委託書、臺灣雲林地方法院檢察署相驗屍體證明書、戶籍謄本等件為佐，並
    為被告所不爭執，自堪信為真實。
三、次查，受害人張世和於本案車禍發生時，確係搭乘由被告所駕駛車牌ＳＤ－四五
    ○二號自小貨車之事實，有原告提出之雲林縣警察局虎尾分局道路交通事故證明
    書一份在卷可憑。另被告亦因酒醉駕駛前揭車輛車引發本件車禍肇致被害人張世
    和死亡而涉犯過失致死刑事案件，已為本院就其過失致死刑責部分判處有期徒刑
    十月在案，此有本院九十一年度交易字第一五九號刑事判決在卷可稽，則被告空
    言否認其非本件車禍肇事車輛即車牌ＳＤ－四五○二號自小貨車之駕駛人云云，
    自無可取。
四、又查，原告主張：被告無照駕駛上開車牌ＳＤ－四五○二號自小貨車而肇事，其
    已依強制汽車責任保險法規定給付保險金一百四十萬元與受害人之家屬，為此爰
    依同法第二十七條之規定，向被告求償上開金額云云。本件姑不論被告是否有「
    無照駕車」情形，夙為被告所不認，而原告亦未舉證明之，故其上開主張能否採
    信，已非無疑；退步言，縱認原告前開陳述為真。惟按汽車強制責任保險法係採
    責任保險法制，其立法之目的，一方面在使汽車交通事故之受害人得直接請求保
    險賠償給付，迅速獲得保障，另方面使加害人依法應負賠償責任，而受賠償之請
    求時，得因有保險契約之保障，而在限度之金額內免其責任。但為懲罰「被保險
    人」之「惡意」行為，以避免發生道德危險並平衡保險人之利益，同法第二十七
    條後段亦設有：「被保險汽車發生汽車交通事故，係因加害人(一)酒醉或吸食毒品
    、迷幻藥而駕車者。(二)從事犯罪行為或逃避合法拘捕者。(三)自殺或故意行為所致
    者。(四)違反道路交通管理處罰條例第二十一條之規定而駕車者。(五)未經被保險人
    允許而駕車者。保險人雖應依本法規定給付保險金，但得在給付金額範圍內，向
    加害人求償。」之規定，明訂賦予保險人得向惡意被保險人行使求償權，使該被
    保險人負終局責任。是以強制汽車責任保險人依第二十七條所得求償之對象，限
    於「惡意之被保險人」，而不得擴張解釋及於與被保險人為共同侵權行為之其他
    賠償義務人。此將同法第八條、第九條第一項、第十二條等規定相互勾稽以觀即
    明。再按民事訴訟係採不干涉主義，凡當事人所未聲明之利益，不得歸之於當事
    人，所未主張之事實不得斟酌之。即法院應在原告主張之原因事實及法律關係範
    圍內而為審判，不得越出此範圍，任作准駁，此觀民事訴訟法第三百八十八條之
    規定自明。本件原告既自承其所承保之汽車車號為Ｓ五－三九三七，車禍發生時
    係由訴外人李昆穎所駕駛，並非被告。足見被告並非強制汽車責任保險法第八條
    所指「依同法第四條投保強制汽車責任保險之被保險人」，亦非其他因使用或管
    理被保險汽車造成汽車交通事故之人。亦即被告與原告間並無保險人與被保險人
    之關係存在，則依前揭說明，原告依據強制汽車責任保險法第二十七條之規定，
    請求非駕駛其所承保車輛之被告賠償其本件保險金及法定利息云云，顯無理由，
    應予駁回。
據上論結，原告之訴為無理由，依民事訴訟法第七十八條，判決如主文。
中      華      民      國    九十二    年      一      月    二十一    日
                                  民事庭
~B法      官  蔣得忠
右為正本係照原本作成
如對本判決上訴須於判決送達後二十日內向本院提出上訴狀。（須附繕本）
中      華      民      國    九十二    年      一      月    二十一    日
~B法院書記官  周玄鎮


司法院資訊處製作；財團法人民間司法改革基金會備份。
